【裁判字號】    97,台上,1352
【裁判日期】    970327
【裁判案由】    強盜
【裁判全文】
最高法院刑事判決            九十七年度台上字第一三五二號
上  訴  人  甲○○
上列上訴人因強盜案件，不服台灣高等法院中華民國九十七年一
月二十三日第二審判決（九十六年度上訴字第五一七二號，起訴
案號：台灣板橋地方法院九十六年度偵字第八五九九號），提起
上訴，本院判決如下：
    主  文
原判決撤銷，發回台灣高等法院。
    理  由
本件原判決認定上訴人甲○○於民國九十六年三月二十六日（起
訴書誤載為二十五日）凌晨五時五十分許，意圖為自己不法之所
有，攜帶鏡子乙面、手電筒乙支及客觀上足以對人生命、身體造
成傷害危險可供作兇器使用之固定鉗乙支、鐵棍二支、Ｔ字型扳
手乙支等工具，見台北縣新莊市○○路○段一四九巷二十一弄七
號之一樓共用大門未關閉，即進入該址樓梯間前往二樓，以攜帶
之鐵棍二支及鏡子勾開大門門鎖（未毀損），開門進入乙○○住
處主臥室，竊取乙○○之長褲及自右側口袋內竊取現金新台幣（
下同）七千元放入外套口袋，得手後，適乙○○聞聲驚醒，上訴
人持該長褲轉身逃逸，遭乙○○從後方抱住，上訴人為防護贓物
、脫免逮捕，竟基於傷害之犯意，與乙○○發生拉扯，並以嘴咬
傷乙○○之左前臂掙脫逃跑，旋又在一樓樓梯口前為乙○○抱住
，上訴人復與乙○○發生扭打，同時持前開固定鉗戳打乙○○頭
部數下，致乙○○受有右前額挫傷併撕裂傷、左前額挫傷併撕裂
傷、後枕部頭皮撕裂傷、左前臂咬傷等傷害，欲以此等強暴手段
逼使乙○○鬆手，惟乙○○仍抱住上訴人不放，雙方進而跌倒在
地，上訴人因此右腳踝骨折，隨後因乙○○之鄰居、兒子到場合
力壓制上訴人等情。因而維持第一審依想像競合犯從一重論處上
訴人攜帶兇器於夜間侵入住宅竊盜，因防護贓物、脫免逮捕，而
當場施以強暴罪刑之判決，駁回上訴人在第二審之上訴，固非無
見。
惟查：(一)、刑法第三百二十九條準強盜罪之規定，將竊盜或搶奪
之行為人為防護贓物、脫免逮捕或湮滅罪證而當場施強暴、脅迫
之行為，視為施強暴、脅迫使人不能抗拒而取走財物之強盜行為
，乃因準強盜罪之取財行為與施強暴、脅迫行為之因果順序，雖
與強盜罪相反，卻有時空之緊密連接關係，以致竊盜或搶奪故意
與施強暴、脅迫之故意，並非截然可分，而得以視為一複合之單
一故意，亦即可認為此等行為人之主觀不法與強盜行為人之主觀
不法幾無差異；復因取財行為與強暴、脅迫行為之因果順序縱使
倒置，客觀上對於被害人或第三人所造成財產法益與人身法益之
損害卻無二致，而具有得予以相同評價之客觀不法。故擬制為強
盜行為之準強盜罪構成要件行為，雖未如刑法第三百二十八條強
盜罪之規定，將實施強暴、脅迫所導致被害人或第三人不能抗拒
之要件予以明文規定，惟必於竊盜或搶奪之際，當場實施之強暴
、脅迫行為，已達使人難以抗拒之程度，其行為之客觀不法，方
與強盜行為之客觀不法相當，而得與強盜罪同其法定刑（司法院
釋字第六三０號解釋參照）。至於行為人所施用之強暴、脅迫行
為，是否足使被害人在身體或精神上達於難以抗拒之程度，自應
就當時之具體事實，予以客觀之判斷。本件原判決認定上訴人行
竊後，為防護贓物、脫免逮捕，而有與被害人乙○○拉扯、扭打
、口咬，及以固定鉗毆打其頭部致其受傷等當場施以強暴之行為
，惟對於上訴人所施用之強暴方式，是否已達使人難以抗拒之程
度，致其行為之客觀不法與強盜行為之客觀不法相當，並未於事
實欄予以認定記載，理由內並說明「刑法第三百二十八條第一項
強盜罪，明定以強暴、脅迫等致使不能抗拒為構成要件，而本條
準強盜罪則無，故一有強暴脅迫之實施，即與規定相當，而不以
使人不能抗拒為必要。」云云（見原判決第三頁倒數第十二行至
倒數第十行），資為論處上訴人加重準強盜罪刑之依據，揆諸上
揭說明，其所持之法律見解自有可議。(二)、刑事案件被告詰問證
人之權利，係憲法所保障之基本人權及訴訟權基本內容之一，不
容任意剝奪。刑事訴訟法第一百六十六條、第一百七十一條亦均
規定當事人或辯護人得於審判期日，及法院或受命法官於審判期
日前準備程序訊問證人時，有詰問證人之權利。被告以外之人於
偵查中向檢察官所為之陳述，依刑事訴訟法第一百五十九條之一
第二項規定，除顯有不可信之情況者外，得為證據，固非無證據
能力。然為保障被告詰問權之行使及經由交互詰問以發見真實之
目的，故檢察官於偵查中訊問被告以外之人時，如未予被告行使
詰問之機會，該被告以外之人雖經具結，則除被告於審判程序中
明示捨棄詰問權之行使，或有客觀上不能到場陳述並接受詰問者
外（如刑事訴訟法第一百五十九條之三各款所列情形），於審判
中，均應依法傳喚該陳述人到場依法具結，使被告或其辯護人（
或輔佐人）針對該被告以外之人於偵查中向檢察官所為之陳述內
容，有行使詰問權之機會，否則該被告以外之人於偵查中向檢察
官所為之陳述，應認為係依法應於審判期日調查而未經予合法調
查之證據，不得作為判斷之依據。卷查上訴人於原審否認有加重
準強盜犯行，辯稱其遭發現後即欲將竊取之物還予被害人，係被
害人不願並施予暴力，其復遭被害人之子以鈍器毆打腳踝至骨折
，其為保護自己，始口咬及持工具打傷被害人等語，並聲請傳喚
乙○○及其子為證（見原審卷第三十九頁、第四十六頁反面）。
按檢察官於偵查中以證人之身分傳喚乙○○到場具結後陳述時，
上訴人雖亦在場，然檢察官除詢問上訴人對乙○○之陳述有無意
見外，並未依刑事訴訟法第二百四十八條第一項規定予上訴人直
接詰問乙○○之機會（見九十六年度偵字第八五九九號卷第一０
七頁至第一０九頁）。嗣第一審法院並未以證人身分傳喚乙○○
，而上訴人於原審業已依法聲請傳喚乙○○到場，乃原審竟未傳
喚乙○○依法具結，使被告或其辯護人針對其於偵查中向檢察官
所為之陳述內容，有行使詰問權之機會，即以乙○○於警詢及偵
查中之陳述為斷罪資料，亦有不當。又上訴人聲請傳喚乙○○之
子部分，原審並未就此項聲請調查之證據是否符合刑事訴訟法第
一百六十三條之二第二項各款所定不必要調查之情形予以審酌，
徒以本件事證已明確為由，而不予調查，亦有可議。上訴意旨指
摘原判決違法，尚非全無理由，應認原判決有撤銷發回更審之原
因。又上訴人所犯竊盜罪部分，依上訴人、乙○○及警員王裕寬
於警詢、偵查中所述，上訴人所竊得乙○○長褲內之現金共為二
萬二千五百元，僅其中七千元業經上訴人取出，其餘之一萬五千
五百元仍在長褲口袋內，而原審既認定上訴人已將原放置於臥室
衣櫃上之該長褲取走攜至客廳，而行竊得手等情，則該長褲及內
裝之現金自均已納入上訴人實力支配下，上開事實如果無訛，上
訴人所竊得之現金自應為二萬二千五百元，而非七千元，案經發
回，宜一併注意。
據上論結，應依刑事訴訟法第三百九十七條、第四百零一條，判
決如主文。
中    華    民    國  九十七  年    三    月  二十七  日
                      最高法院刑事第六庭
                          審判長法官  陳  正  庸
                                法官  賴  忠  星
                                法官  林  秀  夫
                                法官  宋      祺
                                法官  陳  祐  治
      本件正本證明與原本無異
                                      書  記  官
中    華    民    國  九十七  年    四    月    一    日
                                                Ａ


司法院資訊處製作；財團法人民間司法改革基金會備份。
